臺灣高等法院民事判決　　　　　　　　　　　　九十二年度重上更(二)字第一六四號
　　上　訴　人　南北營造有限公司
　　法定代理人　黃國原
　　訴訟代理人　歐東洋律師
　　上　訴　人　臺灣警察專科學校
　　法定代理人　劉勤章
　　訴訟代理人　盧國勳律師
　　複 代 理人　蕭銘毅律師
右當事人間請求給付工程款事件，兩造對於中華民國八十六年六月十四日臺灣臺北地
方法院八十五年度重訴字第四八九號第一審判決，分別提起上訴，經最高法院第二次
發回更審，本院於九十三年六月十六日言詞辯論終結，判決如左：
    主  文
原判決關於(一)命台灣警察專科學校給付超過自民國八十四年十月八日起算之利息部分
及該部分假執行之宣告，(二)駁回南北營造有限公司後開第三項之訴部分及該部分假執
行之聲請，暨訴訟費用之裁判均廢棄。
前開(一)廢棄部分，南北營造有限公司在第一審之訴及假執行之聲請均駁回。
台灣警察專科學校應再給付南北營造有限公司新台幣壹仟捌佰肆拾柒萬伍仟陸佰參拾
柒元及自民國八十四年十月八日起，至清償日止，按年息百分之五計算之利息。台灣
警察專科學校及南北營造有限公司之其餘上訴均駁回。
第一、二審及發回前第三審訴訟費用關於台灣警察專科學校上訴部分，由其自行負擔
；關於南北營造有限公司上訴部分，由台灣警察專科學校負擔百分之九八，餘由南北
營造有限公司負擔。
本判決第三項所命之給付，於南北營造有限公司以新台幣陸佰壹拾伍萬玖仟元供擔保
後，得假執行；但台灣警察專科學校如於假執行程序實施前，預供擔保新台幣壹仟捌
佰肆拾柒萬伍仟陸佰參拾柒元，得免為假執行。
    事  實
壹、上訴人南北營造有限公司（下稱南北公司）方面：
一、聲明：
Ａ、上訴部分：
  (一)原判決關於上訴人不利部分廢棄。
  (二)右廢棄部分，被上訴人應再給付上訴人新台幣（下同）一千八百五十八萬三千八
    百零六元，及其中一千一百卅六萬三千九百九十三元及自八十二年十二月廿八日
    起，其中七百廿一萬九千八百一十三元及自八十三年二月廿六日起，均至清償日
    止，按年息百分之五計算利息。
  (三)願供擔保請准宣告假執行。
Ｂ、答辯部分：上訴駁回。
二、陳述：除與原判決記載相同者，茲引用外，補陳略稱：
  (一)南北公司主張因警專學校指示更動施工位置，增加挖方數量，工料費用增加一百
    八十五萬二千二百元部分，究竟實際增加挖方數量多少？其增加工料費用計算之
    依據為何？
  (二)本件工程究係八十二年十月八日南北公司申報完工之日為完工日，抑或張大華建
    築師所認定八十二年十一月二日為完工日？
  (三)南北公司雖授權張城與謝仁楷參與系爭工程第一次工程協調會議及歷次工期檢討
    會議，惟是否有授權張城同意警專學校先估驗計價至第十九期，關於第二十期及
    尾款俟工期檢討後，再行計價？
貳、上訴人臺灣警察專科學校（即警察學校）方面：
一、聲明：
Ａ、上訴部分：
　(一)原判決不利上訴人警察學校部分廢棄。
　(二)右廢棄部分，被上訴人南北公司於第一審之訴即假執行之聲請均駁回。
Ｂ、答辯部分：
  (一)上訴駁回。
  (二)若受不利判決，被上訴人願供擔保請准宣告免為假執行。
二、陳述：除與原判決記載相同者，茲引用外，補陳略稱：
  (一)關於南北公司主張因警專學校指示更動施工位置，增加挖方數量，工料費用增加
    一百八十五萬二千二百元部分，究竟實際增加挖方數量多少？其增加工料費用計
    算之依據為何？
　　1.樹人樓主體工程放樣位置仍在基地範圍內，事實上並無位移，南北公司執此抗
　　　辯，應予舉證。
　　2.南北公司於七十九年十月卅日得標本件樹人樓主體工程，之後又比價得標承作
　　　警察學校追加之另一獨立「邊坡岩錨」工程，嗣兩造於八十年三月一日簽訂樹
　　　人樓邊坡岩錨工程合約，依工程合約第六條第一項約定南北公司應於同年三月
　　　五日開工。而樹人樓主體工程依約雖應於八十年一月五日開工，惟因同年元月
　　　廿六日至五月廿一日結構外審期間，無法施工，審計部業已核准不計工期計一
　　　百十五日在案。因此，邊坡岩錨工程雖然發包在後，但卻施工在前，南北營造
　　　遲於八十年六月十日開挖樹人樓主體地下室工程時，邊坡岩錨工程已作好地上
　　　防護工作且錨頭已初步上鎖固定，故主體工程開挖時，未再向邊坡挖取土方，
　　　所挖之土方均係主體基地內整平之土方，並無挖方增加情事，亦據樹人樓工程
　　　興建當時警察學校承辦人陳金印到庭結証屬實。茲因挖方有無增加應以棄土證
      明為據，南北公司既無從提出棄土及搬運量證明，率爾主張基地向背面退約二
      公尺因地勢較基地高，致增加挖方量約二千七百立方公尺，因而增加之工料費
      計一百八十五萬二千二百元，警察學校有給付報酬之義務云云，警察學校均否
      認，應請南北公司舉證以實其說。
　　3.雖然審計部就樹人樓「因主體位移致增加挖方，使得工作數量臨時增加」，准
      予展延工期十三天。惟此乃工程完工後開會檢討工期時事後推算出來的，缺乏
      事實根據。依上開說明，南北公司既無法提出棄土及搬運量證明，是其主張仍
      非可採。
　　4.本合約第四條、第五條第二項約定，足見系爭合約約定工程總價如有增加應先
　　　簽准之旨乃在「工程遇有施工項目變更致增減工程數量時，南北公司應提出增
　　　減數量表，經設計監造建築師審核是否正確，並經兩造檢討定案後列為契約之
　　　一部分，做為日後估驗計價、完工驗收之依據」，退步言，本件樹人樓主體工
　　　程縱使因移位致增加挖方數量及工料費用，惟南北公司既未經事先簽准，依約
　　　自不得請求加計該項工程款。
  (二)本件工程於八十二年十一月二日完工。工程日期計算方式：
  　1.關於樹人樓主體工程部分：(1)因施工期間合約及其他因素，致需停工不計工期
　　　暨展延工期四Ｏ四‧點二二天。其天數如下：八十年一月十三日警政署借警察
　　　學校教室舉辦考試Ｏ‧五天。八十年一月廿日、廿一日警察學校舉辦招生考試
　　　二天。八十年一月廿六日至五月廿一日樹人樓主體結構辦理外審一一五天。八
　　　十年六月十七日至八月卅一日樹人樓邊山坡因雨滑動七六天。八十一年三月廿
　　　九、卅、卅一日警察學校臨時變電站遷移停電三天。八十一年八月廿九、卅日
　　　寶莉颱風過境無法施工二天。八十一年九月廿二日泰德颱風過境無法施工一天
　　　。八十一年十二月九日第二屆立法委員選舉無法施工一天。八十一年三月廿六
　　　、廿七、廿八日及五月五日交通部實施砂石車車斗容積限制，導致砂石供料失
　　　常，致影響工期四天。八十一年三月七日本校停電致影響工期Ｏ‧五天。八十
　　　年十二月九日至十二月廿七日因邊坡地錨工程灌漿及拆除地錨錨頭，致影響工
　　　期一二‧二二天。因結構外審後變更施工法及箍筋規格展延工期八十天。因外
　　　牆磁磚由小口磚變為二丁掛，致工作數量臨時增加展延工期卅天。(2)系爭合約
　　　規定停工及不計工期，合計卅三天。(3)因中空樓版辦理變更設計而停工及不計
　　　工期四十四天。從而，依系爭合約第六條第一、二項計算，南北公司應自簽約
　　　後五日內開工且應自開工之日起五百四十個日曆天內完工，南北公司於八十年
　　　一月五日開工後，迄八十二年十一月二日始行完工，施工期間共計一千零卅三
　　　個日曆天，南北公司總計需停工不計工期暨展延工期四Ｏ四‧二二天，計算逾
　　　期達八十八‧七八天（1,000-000-000.22-1=88.78），依系爭契約第廿四條規
　　　定，南北公司如超逾工期，每逾一日應按工程總價千分之三計罰，每日罰款五
　　　十三萬五千九百廿九元（178,643,121X3/1000=535,929），罰款總計四千七百
　　　五十七萬九千七百七十七元（535,929x88.78=47,579,777元）。倘本院就南北
　　　公司之請求，欲為不利警察學校之認定時，請准依民法第三百卅四條規定，於
　　　南北公司本件請求範圍內，以南北公司應給付予警察學校之罰款金額相抵銷。
　　　(4)本件需停工不計工期暨展延工期之天數應以上開列舉者為限，南北公司所指
　　　警察學校另有自認不計工期等云云，警察學校否認之，應請南北營造舉證。
　　2.關於邊坡岩錨工程：(1)邊坡岩錨工程既需配合樹人樓主體工程地下室開挖進度
　　　進行施工；且當初南北公司承攬邊坡岩錨工程考量重點亦是為使樹人樓主體工
　　　程得以順利進行，故兩者當然必須一起施作，實不容許南北營造前後反覆，翻
　　　異前供，置合約之規定及自己的承諾於不顧，主張邊坡岩錨工程全部完工之前
　　　，樹人樓主體工程應不予計算工期。況南北公司要求自八十年八月卅一日邊坡
　　　岩錨工程全部完工前不計樹人樓主體工程工期之期間（即八十年一月五日至八
　　　十年八月卅一日），均與邊坡岩錨工程無關。(2)八十年元月五日至同年元月廿
　　　五日計廿一天：南北公司八十年元月卅日比價得標承作樹人樓邊坡岩錨工程後
　　　，兩造於同年三月一日始簽訂合約，依合約第六條第一項約定，南北公司應自
　　　簽約後五日以內開工，故上開期間既不在邊坡岩錨工程施工期內，南北公司要
　　　求不計工期，顯乏依據。八十年元月廿六日至同年五月廿一日計一百十五天：
　　　此段期間乃樹人樓結構外審期間，無法施工，審計部業已核准不計工期計一百
　　　一十五日在案，南北營造重覆要求不計工期，自非可採。八十年五月廿二日至
　　　同年六月十六日計廿七天：樹人樓主體工程於四月卅日通過結構外審後，警察
　　　學校即將相關資料轉交南北營造並給予三個星期之合理準備期間促其儘速動工
　　　，但南北公司因欠缺主任結構技師乙名，遲至六月十四日始向台灣省建設廳辦
　　　妥變更技師登記手續。是故該段期間樹人樓主體工程無法施作，全係可歸責於
　　　南北公司之事由，顯與邊坡岩錨防護工程無關，南北公司欲將此部分工期轉嫁
　　　予警察學校，自屬無據。八十年六月十七日至同年八月卅一日計七十六天：該
　　　段期間因樹人樓邊山坡因雨滑動，需先鞏固邊坡安全，致主體工程地下室開挖
　　　部分無法繼續施作，此部分審計部業已核准不計工期計七十六日，南北公司重
　　　覆要求不計工期，自非可採。(3)樹人樓邊坡岩錨工程，係樹人樓主體工程外另
　　　致工程進度互相影響，亦應是延長「邊坡岩錨工程」工期才是。惟八十年十二
　　　月九日至同年月廿七日，共計十九個工作天中，因邊坡地錨工程灌漿及拆除地
　　　錨錨頭之施作，致影響樹人樓主體工程，無法依工程要徑進行施工，警察學校
　　　遂依張大華建築師事務所之審核意見，單層施工時日以廿四天計算，除日報表
　　　記載出工率一．七八日應計入工期者外，另未受影響之天數計五日亦計入工期
　　　內，應計工期為六．七八天，停工及不計工期為一二．二二天，此部分亦經審
　　　計部准予核備在案。基此，南北公司主張在邊坡岩錨工程完工前，應全部不計
　　　工期云云，除與前揭說明相違外，且迄未舉證證明該段期間確係邊坡岩錨工程
　　　施工期間，率爾要求不計工期，自屬無據。
　　3.依建築法第廿五條第一項雖明定，建築物非經申請直轄市、縣（市）主管建築
　　　機關之審查許可並發給執照，不得擅自建造或使用或拆除。惟如有違反時，僅
　　　生主管機關得依同法第八十六條為罰鍰、勒令停工補辦手續或強制拆除其建築
　　　物之行政處分，非謂定作人與承攬人間所簽立之承攬契約概為無效。是姑且不
　　　論「樹人樓邊坡岩錨工程」已否依規定申請雜項執照、可否與「樹人樓主體工
　　　程」同時施作，惟兩造間之約定既不違反強制規定，復與公序良俗無涉，自有
　　　拘束之效力。
  (三)南北公司雖授權張城與謝仁揩參與系爭工程第一次工程協調會議及歷次工期檢討
    會議，惟是否有授權張城同意警專學校先估驗計價至第十九期，關於第廿期及尾
    款俟工期檢討後，再行計價？
    1.有關本件樹人樓工程第廿期工程款及尾款，南北公司業已同意俟工期檢討後，
      再行計價，此有南北公司同意之函文可稽。南北公司對上開函文之真實性，歷
      審均未否認，甚至於法官提示上開函文時表示：因對造扣留前期款項，而年關
      已近，南北營造為取得工程款，南北公司不得已才在對造寫好的書面簽名蓋章
      云云，本院前審審理時反覆前詞，陳稱：該段同意變更原定給付期日之文字為
      張城於八十三年一月十日所簽署，而張城非南北公司之法定代理人，亦未經南
      北公司授權，故張城簽署之同意書，無任何可拘束南北公司之法律上效力可言
      云云。
    2.然張城雖非南北公司之法定代理人，但公司法定代理人因業務繁忙無法事必躬
      親，委由他人處理特定事務，所在多有，亦屬常態，張城既多次代表南北營造
      出席本件樹人樓興建工程協調會及完工後之工期檢討會，提出意見並參與討論
      ，南北公司事後空言否認張城為無權代理人，斷非事實。倘南北公司上開主張
      可採，則有關待發建照執照（計十八‧五天）及鋼筋檢驗（計廿八天），南北
      公司一再陳稱業經兩造檢討同意不計工期之期間云云，均非實情。上開期日縱
      經警察學校「准予核備」不計工期共計四六‧五天在案，但此核備、核准僅為
      核對工程進度之依據而已，不得視為警察學校同意順延工期，是否亦因南北公
      司於工期檢討會上欠缺「合法代理人」（因其法定代理人黃國原先生從未出席
      過），致雙方意思表示從未合致，警察學校不受任何協議之拘束？
    3.退萬步言，縱使張城係未經南北公司授權，「擅自」參與各項工程檢討會並代
      理南北公司為法律行為。惟觀諸張城於八十三年一月十日簽署延期給付工程尾
      款同意書後，仍於同年十一月十一日、八十四年一月十八日、八十四年五月十
      一日及十月廿四日代理南北公司出席「台灣警察專科學校樹人樓土木工程工期
      檢討會」，南北公司明知張城表示為其代理人既從未為反對之表示，已使警察
      學校信任張城有代理權存在，依民法第一百六十九條之規定，南北公司應負授
      權人之責任，故張城簽署之延期給付第二十期工程款及尾款同意書，對南北公
      司自應發生效力。
    4.有關工程款及調整工料款之給付日期，系爭契約第五條、第廿一條雖有約定，
      惟兩造因對工期之計算有所爭執，南北公司遂同意先估驗計價至第十九期，關
      於第廿期及尾款俟工期檢討後再行計價，前已敘及。茲南北公司就警察學校應
      付之其餘款項既已同意變更原定之給付期日，且未定有給付期限。原審認警察
      學校應自初驗完成翌日即八十二年十一月廿六日起負遲延責任，自屬違誤。
  (四)關於上訴人陳述之抗辯：
    1.勞動基準法例假日部分：南北公司主張，依據勞動基準法（下稱勞基法）第卅
      六條規定之例假日，應予扣除不列工期計八十九日云云。惟營繕工程合約並非
      勞雇間之勞動契約，是前開主張於法已有未合。其次，兩造間之契約既明定工
      期為五百四十個「日曆天」，而非「工作天」（系爭合約第六條第二項），姑
      且不論勞基法第卅六條是否為強制規定，縱使徵得勞工同意亦不得使勞工在例
      假日工作之解釋是否有理，充其量亦僅是南北公司於施工時是否依勞基法規定
      使其僱佣勞工於該例假日休息而已，此乃南北公司與其僱佣勞工間之問題，與
      警察學校無涉。再者，南北公司請求依勞基法規定應扣除工期之天數為八十九
      日，占全部工程期限近六分之一，與警察學校締約當時預定的完工日期相差甚
      大，顯不符締約本旨，至為灼然。參諸南北公司實際於例假日皆有施作工程等
      情，是其臨訟始要求將例假日自工程期限內扣除之主張，非但視工期之約定為
      無物（即工期無端延長八十九日天），與誠信原則亦相違背，遑論本件工程因
      合約及其他因素而需停工不計工期之天數。
    2.中秋節部分：本件工程於八十年元月五日開工，迄八十二年十一月二日完工，
      施工期間計一千零三十三個日曆天。嗣經警察學校依據事實核算不計工期暨展
      延工期四Ｏ四‧二二天，本件南北公司總計逾期八十八‧七八天在案。因此，
      倘南北營造未遲延，完工日期應為八十二年八月五日，則八十二年九月卅日中
      秋節及八十二年十月一日，既不在工程期間而在逾期完工期內，就該天數，自
      不得依合約第六條第二項主張扣除不計工期。
    3.警察學校因本件工程逾期完工所受之損害：警察學校自八十年度擴大招生，因
      學校教學空間不足，遂規劃興建樹人教學大樓。嗣因南北營造遲延完工，導致
      學生上課場所明顯不足，只得設立分班以為因應，經委請保安警察第一總隊（
      石牌分班）、保安警察第二總隊（景平分班）、保安警察第四總隊（台中清泉
      崗分班、彰化分班）、保安警察第五總隊（仁武分班）、台灣省保安警察總隊
      （萬盛分班）等六個分班，協助辦理警察人員基礎養成訓練，因而造成警察學
      校增加教學設備及教學成本之支出、師資調配亦發生困難。警察學校因本件工
      程逾期完工造成有形、無形的損害，參諸本件工程遲誤完工全然係可歸責於南
      北公司及警察學校並無過失等情，合約約定每逾一日應按工程總價千分之三計
      罰，自屬合理，並無過高。
    4.系爭工程尾款部分：原審判決認本件尚未給付之工程尾款為三千零卅八萬一千
      七百六十元，計算有誤。系爭工程總價及已給付之工程款數額警察學校並不爭
      執，惟原審判決既認工程總價款為一億七千八百六十四萬三千一百廿一元，卻
      將百分之一之工程保固金計算為一百八十萬四千九百五十三元，不能謂無錯誤
      。以工程總價百分之一計算，系爭保固金既應為一百七十八萬六千四百卅一元
      （即178,643,121x0.01=1,786,431），警察學校主張南北公司總計逾期八十八
      ‧七八天，罰款金額為四千七百五十七萬九千七百七十七元，兩相抵銷後南北
      公司請求已屬無據。尚未給付之工程款亦應為二千八百五十四萬八千零八十二
      元（178,643,121-148,308,608-1,786,431 = 28,548,082）。
     理  由
一、本件警察學校之法定代理人已於更審前本院審理中之九十一年三月二十一日由鄭
    榮進，變更為劉勤章，有內政部台內人字第０九一００七０五二一－二號令足據
    （見本院更一字卷第一六七頁），茲據其具狀聲明承受訴訟，並續行訴訟（見本
    院更一字卷第一六五頁），核無不合，合先敘明。
二、本件南北公司起訴主張：伊於七十九年十月三十日得標承造警察學校之「樹人樓
    新建工程」，雙方於八十年一月一日簽訂工程契約，旋因工程之變更，工程總價
    計一億七千八百六十四萬三千一百二十一元；嗣又因警察學校指示更動施工位置
    ，增加挖方數量約二千五百六十八立方公尺，增加工料費用一百七十四萬四千零
    三十一元，合計工程總價為一億八千零三十八萬七千一百五十二元，扣除警察學
    校已付第一期至第十九期之工程款一億四千八百三十萬八千六百零八元，及依約
    應保留工程總價百分之一即一百八十萬四千九百五十三元作為工程保固金外，警
    察學校尚應給付工程款三千零二十七萬三千五百九十一元。又依該工程契約第二
    十一條約定，如遇工料波動時，其工資及材料價格變動，應依中華民國八十年度
    中央政府年度總預算執行條例第九條規定辦理調整，就各期工程之材料及工資款
    ，分別按有關之物價、薪資指數計算漲幅超過部分應增加材料款六百八十四萬九
    千五百二十九元及工資款六百二十二萬八千零十一元，合計為一千三百零七萬七
    千五百四十元，以上共計四千三百三十五萬一千一百三十一元，詎警察學校竟不
    依約給付等情，爰依該工程契約之約定，求為命警察學校如數給付並加計自八十
    二年十一月二十六日起算法定遲利息之判決（原審判命警察學校給付二千四百八
    十七萬五千四百九十四元本息；而駁回南北公司其餘之請求。南北公司就其敗訴
    部分提起上訴，僅請求警察學校再給付一千八百五十八萬三千八百零六元，及其
    其中一千一百三十六萬三千九百九十三元自八十二年十一月二十六日起；其餘七
    百二十一萬九千八百十三元自八十三年二月二十六日起，均至清償日止，按年息
    百分之五計算之利息，至超過上開利息部分未一併聲明不服而確定；警察學校亦
    就其敗訴部分提起上訴。南北公司於本院審理中就原審因挖方數量增加而增加工
    料費用部分所判令被上訴人給付之金額之範圍內撤回其中八萬九千六百四十七元
    部分之起訴，及就原審判決命被上訴人給付超過自八十二年十二月二十八日起算
    之利息部分 (即八十二年十二月二十七日以前之利息部分)，聲明捨棄該部分利
    息之請求)。
三、警察學校則以：南北公司於八十二年十一月二日始完工，逾期七五．七八天，依
    中華民國八十年度中央政府年度總預算執行條例第九條第二項規定，不得請求調
    整增加材料款及工資款；又依主體工程契約第二十四條約定，南北公司於每逾一
    日應按工程總價千分之三計罰，罰款總金額可達四千零六十一萬二千七百元，伊
    亦得據以主張抵銷云云，資為抗辯。
四、兩造不爭執之點：
(一)南北公司於七十九年十月三十日得標承造警察學校之「樹人樓新建工程」，雙方
    於八十年一月一日簽訂工程契約，旋因工程之變更，工程總價計一億七千八百六
    十四萬三千一百二十一元。
(二)警察學校僅給付第一期至第十九期工程款一億四千八百三十萬八千六百零八元。
(三)依兩造工程契約約定應保留工程總價百分之一即一百八十萬四千九百五十三元作
    為工程保固金。
(四)依兩造工程契約第二十四條約定，南北公司每逾一日按工程總價千分之三計罰。
(五)南北營造應自簽約後五日內開工，且應自開工日起五百四十個日曆天內完工。
(六)張城曾多次代表南北營造出席系爭樹人樓新建工程協調會及完工後之工期檢討會
    ，提出意見並參與討論。
(七)張城於八十三年一月十日簽署延期給付工程尾款同意書後，仍於同年十一月十一
    日、八十四年一月十八日、八十四年五月十一日及十月廿四日代理南北營造公司
    出席「台灣警察學校樹人樓土木工程工期檢討會」。
    以上事實，為兩造所不爭執，並有工程契約為證（見原審卷第八頁至第一四頁）
    、會議記錄、議價紀錄 (見本院更一字卷第八七頁至第九二頁），自堪認為真實
    。
五、兩造爭執之點：
(一)南北公司主張因警察學校指示更動施工位置即主體位移，增加挖方數量約二千五
    百六十八立方公尺，致增加工料費用一百七十四萬四千零三十一元，是否有理由
    ？其依據為何？
(二)南北公司有無遲延完工？逾期多久？逾期違約金為何？
(三)南北公司得否請求按物價指數調整工料款？
(四)南北公司是否授權張城同意警專學校先估驗計價至第十九期，關於第二十期及尾
    款俟工期檢討後，再行計價？
六、關於南北公司主張因警察學校指示更動施工位置即主體位移，增加挖方數量約二
    千五百六十八立方公尺，致增加工料費用一百七十四萬四千零三十一元，是否有
    理由？其依據為何？
(一)南北公司主張因警察學校指示更動施工位置即主體位移，增加挖方數量約二千五
    百六十八立方公尺，致增加工料費用一百七十四萬四千零三十一元之事實，已據
    警察學校所委任之張大華建築師於10.北市華建字第０一六九號函送之新建樹
    人樓工期檢討報告書內載明：「：：(三)樹人樓放樣主體建物配置與原設計位置，
    位移移向寧靜樓約４公尺，背面後退約２公尺，位移後，因地勢較原基地為高，
    其所增加之挖方及棄土搬運約為二千餘立方公尺：：」（見本院更一字卷第二六
    六頁正面），即警察學校亦在原審對於上開增加挖方工料費用一百七十四萬四千
    零三十一元等情，警察學校於原審雖抗辯依工程契約第四條約定，工程結算總價
    如有增加，應先簽准，此部分挖方工程，南北公司未依約事先簽准云云 (見原審
    卷第二五三頁反面) ，對於足以增加工程總價之上開增加挖方工料費用之金額予
    以爭執，惟經徵諸因上開增加挖方，曾經警察學校於工期檢討會議同意展延工期
    十三天，並報請審計部准予核備之情節（見原審卷第八四頁背面、第八三頁正面
    ）。雖警察學校在原審抗辯南北公司並未事先簽准（見原審卷第二五三頁背面）
    ，惟嗣於更審前本院更一審時卻改稱因仍在基地範圍內，並無位移，增加挖方（
    見本院更一字卷第九四頁正面、第四四八頁），已不一致，且與上開事證不符，
    殊不足取
(二)證人即警察學校總務處事務組員陳金印到場雖亦證稱：「原來整個基地沒變動，
    整地之後，施工放樣位置圖與原設計圖是有變動，是整地之後才發生變動的，故
    是在同一平面，挖方沒有增加：：」云云（見本院更一字卷第一０九頁），但亦
    與上開事證不符，自無採信之價值。亦難於事隔十餘年後，因南北公司無法提出
    棄土及運土證明，遽予否認其為真實（見本院更一字卷第四三九頁背面），況經
    本院向審計部調閱八十三年八月一日台審部伍字第八三○七八七四號函及相關資
    料後，審計部業已檢送警察學校八三．七．二○警專總字第三一六五六號函及相
    關資料 (見本院更二卷第一六七頁至第二二一頁「樹人樓土木工程工期檢討會議
    本校同意不計工期或展延工期天數情形表」、以及八三年七月一日、八十三年四
    月十四日、八十二年十二月十五日、八十二年十一月二十六日等工期檢討會議紀
    錄四份) 。依卷附審計部所檢送之被上訴人台灣警察專科學校八十二年十一月二
    十六日工期檢討會議紀錄「七檢討暨裁示事項」、「關於張大華建築師事務所來
    文說明第二項第三款因主體位移致影響工期計十四天部分」，係記載「‧‧2.據
    張大華建築師事務所方介洋先生表示：樹人樓放樣主體建物配置與原設計位置，
    位移向寧靜樓約四公尺、背面後退約二公尺，因地勢較原基地為高，其所增加挖
    方及棄土搬運量，經本所核算為二千五百六十八立方公尺，依每日工作量二○○
    立方公尺計算，計增加工期十三天，此部分依合約第六條第三款規定，因工作數
    量臨時增加，可同意承商展延工期十三天。3.教育長表示：此部分本校同意依合
    約第六條第三款規定及張大華建築師事務所審核意見，准予承商展延工期計十三
    天。( 承商表示：本校裁示同意展延工期十三天，該公司依合約規定絕對同意遵
    守，無異議) 」，且其後警察學校就同意准予停工不計工期暨展延工期計一五○
    天部分，復以上述卷附八三．七．二○警專總字第三一六五六號函，向審計部報
    請核備，足見警察學校對於增加挖方及棄工搬運量之數量，係同意按二千五百六
    十八立方公尺計算，而據以同意展延工期十三天。
(三)關於增加挖方及棄土搬運量之數量，警察學校既係同意按二千五百六十八立方公
    尺計算，依此計算因挖方數量增加而增加之工料費用應為一百七十六萬一千六百
    四十八元 (包括挖掘及運棄之每立方公尺單價，係按工程契約附件估價單上所載
    之單價五百九十元、九十六元計算，見原審卷第二四二頁：上訴人於原審辯論意
    旨狀附呈之估價單影本，其計算式為：590元×2568+96元×2568 = 1,761,648元
     )，經扣除百分之一之工程保固金後為一百七十四萬四千零三十一元 (其計算式
    為1,761,648元-工程保固金1,761,648元×1%=1,744,031元)。足見南北公司所為
    此部分之主張，亦堪認為真實。
七、關於南北公司有無遲延完工？逾期多久？逾期違約金為何？
(一)警察學校固同意不計工期二九五．二二天（見本院更一字卷第四二四頁至第四二
    五頁正面）及展延工期一一０天（見本院更一字卷第一一０天（見本院更一字卷
    第四二五頁背面）。惟對於南北公司另主張尚應不計工期一八０．五天即自八十
    年一月五日起，至八十年一月二十五日止，因主體工程未完成建築執照核發手續
    ，應不計一八．五天；又自八十年五月二十二日起，至八十年六月十五日止，因
    樹人樓邊坡岩錨工程全部完工前，原應全部不計，惟因警察學校同意展延至八十
    年八月二十三日開工，故在八十年八月二十三日之前，應全部不計二十五天；又
    自八十二年二月十九日起，至八十二年四月七日止，因＃１０鋼筋檢驗，依施工說
    明書誤差容許量應屬合格，應不計四十六天；又八十二年九月三十日及八十二年
    十月一日為中秋節，應不計二天；又關於勞基法第三十六條所規定之例假日，為
    強制規定，應不計八十九天（見本院更一字卷第三八一頁背面、第三八三頁至第
    三八四頁背面），及尚應展延工期一三一天即因主體位移，致增加挖方，使工作
    數量臨時增加，須展延工期十三天；又因警察學校隱瞞結構外審事實，應依誠信
    原則，再予對等展延工期五十八天；又因警察學校抑留不發工程款，應依誠信原
    則，酌予展延工期六十天（見本院更一字卷第三八四頁背面至第三八五頁正面）
    部分則有所爭執，茲將其應否准許部分，分述如左：
(二)關於因主體工程未完成建築執照核發手續，致自八十年一月五日起，至八十年一
    月二十五日止，工程無法進行，應不計工期一八．五天，及因＃１０鋼筋檢驗，依
    施工說明書誤差容許量應屬合格（見原審卷第二八八頁至第二九三頁），其檢驗
    時間自八十二年二月二十五日起，至八十二年三月二十四日止，停止施工，致影
    響工程進行，應不計工期二十八天，已據警察學校於工期檢討會議中予以同意（
    見原審卷第八四頁正面），而警察學校復自認於會議中並未表明須報請審計部准
    予核備為準（見本院更一字卷第一０五頁），且審計部又非契約之當事人，是審
    計部雖於嗣後未同意准予核備（見原審卷第八三頁背面），上開部分仍應計入不
    計工期內；另因主體位移，致增加挖方，使得工作數量臨時增加，需展延工期十
    三天，非但已據警察學校於工期檢討會議中予以同意（見原審卷第八四頁背面）
    ，更經審計部於嗣後同意准予核備（見原審卷第八三頁正面），亦應計入展延工
    期內；又八十二年九月三十日及八十二年十月一日為中秋節，依主體工程契約第
    六條第二款約定，亦應不計工期二天（前並未計入─見本院更一字卷第四二四頁
    背面至第四二五頁正面），依上所述，尚應不計工期六一．五天（其計算式為：
    18.5天＋28天＋13天＋2天=61.5天），及尚應展延工期十三天，經加計後，不計
    工期之日數為應為三五六．七二天（其計算式為：295.22天＋61.5天= 356.72天
     ），展延工期之日數應為一二三天（其計算式為：110天＋13天=123天），合計
    應扣除四七九．七二天（其計算式為：356.72天＋123天=479.72天）。
(三)關於因＃１０鋼筋檢驗，致影響工程進行，已據南北公司於工期檢討會議中提出，
    經警察學校同意不計工期二十八天，已如前述，南北公司自應受該協議拘束，自
    不得於事後主張應按四十六天扣除；至樹人樓邊坡岩錨工程部分，依兩造間所訂
    立之邊坡岩錨工程契約第六條約定：「：：工程自簽約後五日內開工，並須配合
    樹人樓主體工程地下室開挖進度進行施工，並計工作天，若因受樹人樓主體工程
    無法施工予以不計工作天」（見本院重上字卷第一宗第六０頁正面），而南北公
    司於樹人樓邊坡岩錨工程公開比價時亦曾表示上開兩工程雖互相獨立，但由於其
    業已承攬樹人樓主體工程，為使該主體工程得以順利進行，免受邊坡岩錨工程之
    影響，且希望能使該主體工程，得與本工程相互配合，故投標時即以最低價報價
    ，冀能一舉得標（見本院重上字卷第一宗第六八頁正面），足見兩造均認該兩工
    程可相互配合施工，並非防護工程施作完工前，系爭主體工程均無法施工，惟警
    察學校已因樹人樓邊山坡因雨滑動，同意不計工期七十六天，並因邊坡地錨工程
    灌漿及拆除地錨錨頭之施作，致影響主體工程進行，同意不計工期一二．二二天
    （見本院更一字卷第四二四頁），是南北公司亦不得主張應再不計工期二十五天
    ；另勞基法第三十六條固規定，勞工每七日中至少應有一日之休息，作為例假，
    惟此乃有關勞僱契約之規定，與本件承攬契約無關，南北公司雖不得令其勞工工
    作違反上開規定，惟其非不得使其勞工輪休，是南北公司亦不得據以主張應不計
    工期八十九天；又因主體結構辦理外審，既已經警察學校同意不計工期一一五天
    （見本院更一字卷第四二四頁正面），與有無違反誠信原則無涉，是南北公司亦
    不得據以主張應再予對等展延工期五十八天；又縱令警察學校有抑留工程款不發
    情事，亦僅屬警察學校應否負給付遲延責任問題與有無違反誠信原則無涉，尤與
    工期之計算無關，是南北公司亦不得據以主張，應酌予展延工期六十天。至＃４
    鋼筋，經工業技術學院認為「抗拉」、「降伏」兩項試驗結果不符合ＣＮＳ鋼筋
    試驗標準後，經警察學校要求拆除重做部分（見本院更一字卷第四四二頁），因
    不在南北公司主張應不計或展延工期範圍內（見本院更一字卷第三八一頁背面、
    第三八三頁至第三八五頁正面），勿庸予以論斷，附此敘明。
(四)依主體工程契約第三條之約定（見原審卷第八頁正面）及估價單之記載（見本院
    更一字卷第一八九頁正面），景觀復原固係在工程範圍內，惟此應屬最後收尾工
    作。南北公司於八十二年十月八日以南北警字第０八三號函向警察學校申報完
    工時，已於該函內載明：「二本工程除部份須配合二期環境工程及水電、空調、
    電梯工程無法施作外，均已於八十二年十月八日完成：：」（見本院更一字卷第
    一八五頁正面），而警察學校旋即於八十二年十一月十五日以警專總字第０五四
    二三號函覆南北公司時亦載明：「：：二關於樹人樓土木工程，依張大華建築師
    事務師就現場施工審核，確認本工程，除為配合左列事項施工外，餘均已施作完
    成。(一)配合電梯第二期施工，致電梯門框之牆及部分二丁掛未貼。(二)配合水電工
    程穿線及崁燈施工，致部分天花板未裝。(四)配合學術研究中心裝璜工程及水電工
    程吊燈施工，致無台木造地板及南亞華麗地磚未施作。：：三本工程右列未施作
    事項，請貴公司儘速配合電梯及水電工程施工，：：」（見本院更一字卷第一八
    八頁），而依系爭工程契約第廿二條(二)規定「全部工程完工之初驗及正式驗收之
    複驗，以一次為限，乙方 (即南北公司) 應在甲方(即警察學校)指定期限內修改
    完善，否則以逾期論，比照契約第廿四條之規定辦理，乙方不得異議」。施工說
    明書總則篇５之(3)規定「業主 (即警察學校) 於驗收時，如發現與合約或竣工圖
    表不符時，應由承包人(即南北公司)負責拆除重做或改善，其所需時間超過工程
    修補通知單所定期限時，仍應視為工程逾期論」 (見原審卷第一九三頁及本院重
    上字卷(一)第一三五頁) 。系爭工程契約第三十條(三)規定「本契約所附之開標記錄
    ，施工說明，投標須知、圖說、標單、保證書、切結書、領款印鑑等其效力視同
    契約。」。故施工說明書總則篇５之(3)規定之效力應視同契約。而證人張大華建
    築師於本院審理中亦結證稱：「 (問：南北營造公司申報完工後，警專如認尚未
    完工時，是否應依施工說明書總則篇５之(3)之規定填發工程修補通知單予南北營
    造公司，而令南北營造公司限期修補？) 是的。」，足見警察學校如認南北公司
    尚未完工時，自應依施工說明書總則篇５之(3)之規定，填發工程修補通知單與南
    北公司令其限期修補，而警察學校復自認伊從未對南北公司填發工程修補通知單
    （見本院更一字第一０七頁），足證南北公司於八十二年十月八日向警察學校申
    報完工時，祇剩下須配合電梯及水電工程施工之零星收尾工作包括最後收尾之景
    觀復原工作未施作，而電梯及水電工程係由警察學校另行發包與其他廠商承攬，
    既為警察學校所不爭執，則南北公司因配合電梯及水電工程施工，直至八十二年
    十一月二日始完成上開零星收尾工作，全係施工順序所必然，且因不可歸責於南
    北公司之事由所致，不應由該公司負責，是自應以八十二年十月八日為完工日期
    。雖張大華建築師於八十二年十一月二日以 () 年設字第八二一一○一號函致
    警專學校則認定本件完工日為八十二年十一月二日 (見本院更一卷第一八六頁反
    面) ，且南北公司於八十二年十月八日報完工後，直至同年十一月二日止仍陸續
    有廁所隔間、木門鋁門按裝、樓梯扶手按裝、門鎖按裝、原有倉庫貼面磚、梯間
    及陽台二丁掛填縫、玻璃按裝、陽台二丁掛填縫、隔熱磚伸縮縫填縫、防火門按
    裝及防火門門鎖按裝等工程施作，有工程日報表可稽 (見原審卷第一三五頁至第
    一五七頁) 。惟依上開工程內容觀之，均屬須配合二期環境工程及水電、空調、
    電梯工程之零星收尾工程，足見本件工程於八十二年十月八日南北公司申報完工
    時，除剩下須配合電梯及水電工程施工之零星收尾工作包括最後收尾之景觀復原
    工作未施作外，其餘均已完工，自難以張大華建築師所認定八十二年十一月二日
    為完工日。又張大華建築師於本院審理中到庭結證稱：「 (問：南北營造公司申
    報完工後所施做之零星收尾工作 (諸如「廁所隔間」、「木門鋁門按裝」、「樓
    梯扶手按裝」、「門鎖按裝」、「原有倉庫貼面磚」、「梯間及陽台二丁掛填縫
    」、「玻璃按裝」、「陽台二丁掛填縫」、「隔熱磚伸縮縫填縫」、「防火門按
    裝及防火門門鎖按裝」等是否均須俟台灣警察專科學校所另行發包之電梯及水電
    等工程完成後，方能進行施做或修補填縫？) 是的，因為有很多收尾工程必須配
    合水電及電梯的部分。」 (見本院更二卷第二二九頁) ，足見南北公司申報完工
    後所施做之零星收尾工作，均須俟警察專科學校所另行發包之電梯及水電工程完
    成後，方能進行施作或修補填縫。退萬步言，縱南北公司尚未完成之上述廁所隔
    間等事項，並非配合警察學校所另行發包之電梯及水電工程之零星收尾工作時，
    警察學校亦未能舉證其曾依施工說明書總則篇５之(3)之規定填發工程修補通知單
    與南北公司限期修補，自無系爭工程契約第二十二條規定所指之「否則以逾期論
    」之可言。另依系爭工程契約第三條規定「工程範圍：詳如估價單及圖樣、說明
    書」。此之所謂「圖樣」，乃系爭工程契約第八條規定所指之「工程圖說」而言
    ，且施工說明總則篇４之(1)亦明載「圖樣包括本合約內所附之施工圖及一切經建
    築師核准之各項補充圖樣。」。詎警察學校竟稱：基此，根據南北公司自己繪製
    之圖樣，即『台灣警察專科學校新建樹人樓工程施工進度表』觀之，本工程之『
    完工』，係指環境整理後至景觀復原止云云，顯與事實不符，殊無足取。至於所
    謂之「景觀復原」，依工程慣例而言，乃係指安全圍籬之拆除、以及道路、下水
    道損害之修復等工作，並非「造景工程」。查，系爭工程契約所附之估價單及單
    價分析表內，並未規定「景觀復原」之具體內容 (見本院更一卷第三二○頁至第
    三四五頁) ，另依依系爭工程契約所附估價單第四頁第九十二項之記載，「景觀
    復原」項目之數量，為「一式」，複價為十萬六千元 (見本院更一卷第一八九頁
     )，亦未規定「景觀復原」之具體內容，況警察學校復未能就其具體內容為何舉
    證以實其說，是其所為此部份之主張，尚屬無遽。
(五)本件主體工程，依主體工程契約第六條第一款約定，係於八十年一月五日開工（
    見原審卷第八頁背面、第一四頁），迄八十二年十月八日完工，計一００八天，
    扣除前開不計工期及展延工期計四七九．七二天後，實際施工日數為五二八．二
    八天（其計算式為：1008天-479.72天=528.28天），再依該工程契約第六條第二
    款約定，工程期限為五四０日曆天，則南北公司並未逾期，甚且提前完工一一．
    七二天 (528.28-540＝－11.72)，則警察學校以逾期完工違約金債權主張抵銷部
    分，自屬無據。
八、關於南北公司得否請求按物價指數調整工料款？
(一)依主體工程契約第二十一條：「工料波動：工程進行期間，如遇工料波動時，其
    工資及材料價格變動，應依中華民國八十年度中央政府年度總預算執行條例第九
    條規定辦理調整（但不包括稅什、管理等費用在內）並依下列方式處理：(一)材料
    款之調整，：：於每期計付工程款時一併計算：：。(二)工資款之調整，：：於每
    期計付工程款時一併計算，：：。(四)各期應調整之增減之工程款，於工程結算時
    一併核計給付。(五)因乙方（指南北公司）因素延期部分不予調整。但因甲方（指
    警察學校）因素與同意延長工期者，不在此限」（見原審卷第一０頁背面至第一
    一頁正面）之約定以觀，兩造雖揭引中華民國八十年度中央政府年度總預算執行
    條例第九條規定，惟已接續明白約定，材料款之調整及工資款之調整，應於每期
    計付工程款時一併計算出，再於工程結算時同時一併核計給付，且因南北公司因
    素延期，亦僅限於「延期部分」不予調整，並非約定因南北公司因素延期，即不
    予調整。雖上開條例第九條第二項規定，調整合約價款，對於未依合約規定日期
    完工或交貨者不適用之，惟既與上開明白約定不符，且該項規定僅在於規範中央
    政府執行年度總預算，尚難據以拘束南北公司。
(二)本件所應調整增加之材料款及工資款，依南北公司所作成，經警察學校自認指數
    及計算金額均屬無誤之甲、乙、丙、丁表所示（見原審卷第一八０頁至第一八三
    頁、第二六０頁背面），警察學校應給付調整增加之第一期至第十九期之材料款
    為六百十一萬零七十四元，工資款為五百六十七萬六千四百九十七元，另第二十
    期即八十二年十月份應調整增加材料款為七十三萬九千四百五十五元，另第二十
    期即八十二年十月份應調整增加工資款為五十五萬一千五百十四元，以上合計警
    察學校應給付之調整增加之材料款及工資款為一千三百零七萬七千五百四十元（
    其計算式為：6,110,074元＋5,676,497元＋739,455元＋551,514元=13,077,540
    元）。
九、關於南北公司是否授權張城同意警專學校先估驗計價至第十九期，關於第二十期
    及尾款俟工期檢討後，再行計價？
    兩造對於工程款、及調整增加材料款及工資款之給付日期，雖於主體工程契約第
    五條及第二十一條已有約定，惟兩造因對工期之計算有所爭執，南北公司已委由
    其公司工地主任張城為代理人，於八十三年一月十四日在該公司12.南北警
    字第０八五號函上簽署表示「本公司同意先估驗計價至第十九期，關於第二十期
    及尾款俟工期檢討後，再另行計價」（見本院更字卷第二五頁背面），顯見南北
    公司已就警察學校應給付之其餘款項已同意變更原定之給付日期，且又未定有確
    定期限，惟南北公司曾以台北五十七支郵局第一三二三號存證信函催告警察學校
    給付前開款項，警察學校業已於八十四年十月七日收受該存證信函，有該存證信
    函及掛號郵件收件回執可證（見本院重上字卷第二宗第七０、一０六頁），依民
    法第二百二十九條第二項規定，警察學校應自受催告之翌日即八十四年十月八日
    起，加付法定遲延利息。雖南北公司坦承授權張城與謝仁楷參與系爭工程第一次
    工程協調會議及歷次工期檢討會議 (見本院更一卷第八七頁至第九二頁) ，惟否
    認有授權張城同意警專學校先估驗計價至第十九期，關於第二十期及尾款俟工期
    檢討後，再行計價乙節。經查警察學校主張有關本件樹人樓工程第二十期工程款
    及尾款，南北公司業已同意俟工期檢討後，再行計價等情，業據提出南北營造同
    意之函文可稽 (見本院更一字卷第二十四、二十五頁) 。南北公司對上開函文之
    真實性，歷經原審、迄至本審前本院審理中均未否認，甚至經本院提示上開函文
    時仍表示：因對造扣留前期款項，而年關已近，上訴人 (即南北公司) 為取得工
    程款，上訴人不得已才在對造寫好的書面簽名蓋章等語 (見本院重上字卷(二)第七
    五頁)，乃竟於本院院前審 (九十年重上更(一)字第一六號)審理時始反覆前詞，否
    認就此部分有授權張城簽署云云，惟查張城既多次代表南北公司出席本件樹人樓
    興建工程協調會及完工後之工期檢討會，提出意見並參與討論 (見本院更一卷第
    八十七至九十二頁) ，復於八十三年一月十日簽署延期給付工程尾款同意書後，
    仍於同年十一月十一日、八十四年一月十八日、八十四年五月十一日及十月廿四
    日代理南北營造公司出席「台灣警察專科學校樹人樓土木工程工期檢討會」 (見
    本院更一卷第一六號卷第八十九頁至第九十二頁) ，則南北公司既明知張城表示
    為其代理人，而從未為反對之表示，自使警察學校信任張城有代理權存在，依民
    法第一百六十九條之規定，南北公司亦應負授權人之責任，故張城簽署之上述延
    期給付第二十期工程款及尾款同意書，對南北公司自應發生效力。是南北公司既
    自認張城為該公司之工地主任（見本院更一字卷第四四０頁正面），且該公司嗣
    後亦已依該項約定履行，先估驗計價至第十九期，並已領取至第十九期工程款，
    並與警察學校進行工期檢討，足證張城為該項代理行為，係經由該公司授權同意
    ，對於該公司自發生效力。
十、綜上所述，工程總價計一億七千八百六十四萬三千一百二十一元，加計增加挖方
    工料費用一百七十四萬四千零三十一元，合計工程總價為一億八千零三十八萬七
    千一百五十二元，扣除警察學校已付第一期至第十九期之工程款一億四千八百三
    十萬八千六百零八元及依約應保留工程總價百分之一即一百八十萬四千九百五十
    二元作為工程保固金外，警察學校尚應給付工程款三千零二十七萬三千五百九十
    一元（其計算式為：180,387,152元-148,308,608元-1,804,953元=30,273,591元
    ），及調整增加材料款及工資款計一千三百零七萬七千五百四十元，合計四千三
    百三十五萬一千一百三十一元（其計算式為：30,273,591元＋13,077,540元
    =43,351,131元） 。從而南北公司依據主體工程契約之約定，請求警察學校給付
    四千三百三十五萬一千一百三十一元及自八十四年十月八日起，至清償日止，按
    年息百分之五計算之利息部分，自屬應予准許；至超過上開部分之請求（除確定
    部分外），即屬不應准許。原審就上開應予准許之其中一千八百四十七萬五千六
    百三十七元（其計算式為：43,351,131元-24,875,494元= 18,475,637元） 及自
    八十四年十月八日起加付法定遲延利息部分，所為南北公司敗訴之判決，自有未
    洽，南北公司之上訴論旨指摘原判決此部分不當，求予廢棄改判，為有理由；就
    上開應予准許之其餘二千四百八十七萬五千四百九十四元及自八十四年十月八日
    加付法定遲延利息部分，所為警察學校敗訴之判決，並無不合，警察學校之上訴
    意旨指摘原判決此部分不當，求予廢棄改判，為無理由；就上開不應准許之其中
    一十萬八千一百六十九元（其計算式為：18,583,806元- 18,475,637元=108,169
    元）及超過上開所命應給付利息外之利息部分所為南北公司敗訴之判決，並無不
    合，南北公司之上訴意旨指摘原判決此部分不當，求予廢棄改判，為無理由；就
    上開不應准許之其餘所命警察學校給付超過自八十四年十月八日起算之利息部分
    ，所為警察學校敗訴之判決，自有未洽，警察學校之上訴論旨指摘原判決此部分
    不當求予廢棄改判，為有理由。末查本判決所命警察學校再給付部分，兩造既均
    陳明願供擔保，以代釋明，聲請宣告假執行或免為假執行，經核均與規定相符，
    爰分別酌定相當之擔保金額併予准許。又最高法院六十六年度台上字第三三二○
    號判例意旨略以：「原告將原訴變更時，法院以其訴之變更為合法，而原訴可認
    為已因撤回而終結者，應專就新訴裁判。原審既認上訴人在第一審所為給付票款
    之訴，於原審變更為給付租金及損害賠償之訴為合法，則在第一審原訴之訴訟繫
    屬應因訴之變更而消滅，亦即第一審就原訴所為之裁判，應因合法的訴之變更而
    當然失其效力，原審僅得就變更之新訴審判，不得就第一審之原訴更為裁判，原
    審見未及此，竟將第一審判決廢棄，並駁回可認為撤回之原訴，於法自有違背」
    ，本件關於原審就原審因挖方數量增加而增加工料費用部分所判令被上訴人給付
    之金額之範圍內撤回其中八萬九千六百四十七元部分之起訴，揆諸首揭說明，原
    審關於此部份所為違誤之判決，既因南北公司之撤回而當然失其效力，故本院就
    原判決該部分自毋庸予以廢棄，併予敘明。
十一、本件事證已臻明確，兩造其餘主張及舉證，與本件判決結果無涉，無庸一一審
    酌，併此敘明。
十二、據上論結：兩造之上訴均為一部有理由，一部無理由，依民事訴訟法第四百五
    十條、第四百四十九條第一項、第四百六十三條、第三百九十條第二項、第三百
   九十二條、第七十九條，判決如主文。
中　　　華　　　民　　　國　　九十三　　年　　　六　　　月　　 三十 　　日
                                  民事第十六庭
                                      審判長法  官  許  正  順
                                            法  官  陳  邦  豪
                                            法  官  魏  麗  娟
右正本係照原本作成。
南北營造有限公司不得上訴。
台灣警察專科學校如不服本判決，應於收受送達後二十日內向本院提出上訴書狀，其
未表明上訴理由者，應於提出上訴後二十日內向本院補提理由書狀（均須按他造當事
人之人數附繕本）上訴時應提出委任律師或具有律師資格之人之委任狀；委任有律師
資格者，另應附具律師資格證書及釋明委任人與受任人有民事訴訟法第四百六十六條
之一第一項但書或第二項（詳附註）所定關係之釋明文書影本。
中　　　華　　　民　　　國　　九十三　　年　　　七　　　月　　  二  　　日
                                            書記官  曾  瓊  安
附註：
民事訴訟法第四百六十六條之一（第一項、第二項）：
對於第二審判決上訴，上訴人應委任律師為訴訟代理人。但上訴人或其他法定代理人
具有律師資格者，不在此限。
上訴人之配偶、三親等內之血親、二親等內之姻親，或上訴人為法人、中央或地方機
關時，其所屬專任人員具有律師資格並經法院認為適當者，亦得為第三審訴訟代理人
。
